【裁判字號】    99,交聲,1429
【裁判日期】    990707
【裁判案由】    聲明異議
【裁判全文】
臺灣高雄地方法院交通事件裁定        99年度交聲字第1429號
原處分機關  交通部公路總局高雄區監理所
異  議  人  甲○○
即受處分人
上列異議人即受處分人因違反道路交通管理處罰條例案件，對於
交通部公路總局高雄區監理所民國99年4 月30日所為之處分（原
處分案號：高監營裁字第裁80-N00000000號），聲明異議，本院
裁定如下：
    主  文
原處分撤銷。
甲○○汽車駕駛人，駕駛汽車經測試檢定酒精濃度超過規定標準
，壹年內禁止考領普通重型機器腳踏車駕駛執照，並應接受道路
交通安全講習。
    理  由
一、聲明異議意旨略以：異議人即受處分人甲○○於民國97年1
    月6 日上午0 時52分許，騎乘車牌號碼GF7-327 號普通重型
    機車，行經高雄縣湖內鄉○○路與保生路口，經警攔檢實施
    酒測，因其呼氣酒精濃度高達0.65mg/l，超過規定標準，為
    警開單舉發，並經原處分機關依道路交通管理處罰條例第35
    條第1 項第1 款規定，裁處罰鍰共新臺幣（下同）45,000元
    ，吊扣其小型車普通駕駛執照12個月，並應參加道路交通安
    全講習。惟異議人上開酒駕行為業經檢察官為緩起訴處分，
    並支付國庫60,000元，爰依法聲明異議，請求撤銷原處分機
    關上開罰鍰之處分等語。
二、按聲明異議應以交通違規行為為標的，非以處罰項目為範圍
    ，猶如刑事訴訟上訴範圍非以上訴人指摘之有期徒刑或罰金
    或從刑或保安處分為範圍，是以酒後駕車之單一交通違規行
    為，其處罰效果包括罰鍰、吊扣駕駛執照與施以道路交通安
    全講習等，與該交通違規行為是否存在並無從分離。法院審
    理時應先確定受處分人是否確有交通違規行為存在，再決定
    原處分機關所適用之法律有無錯誤，縱異議人異議狀僅言明
    對罰鍰不服，未提及其餘處罰項目，然其餘處罰項目與其交
    通違規行為是否存在既無從分離，法院自應予以審理（臺灣
    高等法院暨所屬法院98年法律座談會刑事類提案第23號審查
    意見參照）。準此，縱本件異議人之異議狀僅就原處分關於
    罰鍰部分聲明異議，本院仍應就原處分所為其餘處罰項目一
    併審理，合先敘明。
三、次按道路交通管理處罰條例所用「車輛」一詞，係指在道路
    上以原動機行駛之汽車（包括機器腳踏車）或以人力、獸力
    行駛之車輛；又汽車駕駛人領有聯結車、大客車、大貨車或
    小型車駕駛執照，駕駛重型機器腳踏車，處1,800 元以上3,
    600 元以下罰鍰，並禁止其駕駛；汽車駕駛人飲用酒類後其
    吐氣所含酒精濃度超過每公升0.25毫克者，不得駕車；汽車
    駕駛人，駕駛汽車經測試檢定有酒精濃度超過規定標準者，
    處15,000元以上60,000元以下罰鍰，並當場移置保管其車輛
    及吊扣其駕駛執照1 年，道路交通管理處罰條例第3 條第8
    款、第22條第1 項第4 款、第35條第1 項第1 款，道路交通
    安全規則第114 條第2 款分別定有明文；再按行政罰法第26
    條第1 項規定，一行為同時觸犯刑事法律及違反行政法上義
    務規定者，依刑事法律處罰之。但其行為應處以其他種類行
    政罰或得沒入之物而未經法院宣告沒收者，亦得裁處之。又
    於94年12月14日修正、95年3 月1 日施行之道路交通管理處
    罰條例第68條，固規定：「汽車駕駛人，因違反本條例及道
    路交通安全規則之規定，受吊扣或吊銷駕駛執照處分時，吊
    扣或吊銷其持有各級車類之駕駛執照」，惟修正後業已刪除
    『吊扣』之規定，改為：「汽車駕駛人，因違反本條例及道
    路交通安全規則之規定，受吊銷駕駛執照處分時，吊銷其持
    有各級車類之駕駛執照」，其修正理由乃係舊法將違法或違
    規駕駛人所持有各級車類之駕駛執照一併吊扣，失之過酷，
    影響人民工作及生活甚鉅，而刪除吊扣駕駛人駕駛執照時，
    應吊扣駕駛人持有各級車類駕駛執照之規定，是依現行道路
    交通管理處罰條例，已無得吊扣駕駛人所持有他級駕駛執照
    之依據存在，從而，於為吊扣駕駛人駕駛執照之處分時，自
    僅得吊扣駕駛人違規時所駕駛該級車類之駕駛執照，以限制
    其繼續駕駛該級車類行駛道路之權利，若駕駛人並無該級車
    類之駕駛執照，即無從執行吊扣駕駛執照之處分，而僅係應
    否依道路交通管理處罰條例第22條第1 項規定處罰駕駛人之
    問題。
四、經查：
  (一)異議人於前揭時、地，騎乘前開普通重型機車，經警攔檢實
    施酒測，因其呼氣酒精濃度高達0.65mg/l，超過規定0.25mg
    /l之標準，為警開單舉發，並經原處分機關依道路交通管理
    處罰條例第35條第1 項第1 款規定，裁處罰鍰45,000元，吊
    扣其小型車普通駕駛執照12個月，並應參加道路交通安全講
    習等情，有高雄縣政府警察局高警交字第N00000000 號舉發
    違反道路交通管理事件通知單、交通部公路總局高雄區監理
    所高監營裁字第裁80-N00000000號違反道路交通管理事件裁
    決書，及酒測單各1 份在卷可稽，復為異議人所不爭執，此
    部分之事實，堪以認定。
  (二)吊扣駕照部分：異議人於本件違規時，並未考領普通重型機
    車駕駛執照，僅有小型車普通駕駛執照，而原處分機關上開
    裁決所指應吊扣之異議人汽車駕駛執照，係指異議人之小型
    車普通駕駛執照等事實，有公路監理電子閘門證號查詢機車
    駕駛人、汽車駕駛人資料，及原處分機關違反道路交通管理
    事件不服裁決聲明異議案件移送書、裁決書各1 份在卷可稽
    。然依前揭說明，本件異議人既係騎乘普通重型機車違反道
    路交通管理處罰條例第35條第1 項第1 款之規定，依法即僅
    能吊扣其普通重型機車駕駛執照，並無得吊扣異議人持有他
    級駕駛執照之依據，原處分機關以異議人有上開違規行為，
    裁處吊扣異議人之小型車普通駕駛執照，已難謂係適法之處
    分。復依道路交通管理處罰條例第67條第6 項規定：「汽車
    駕駛人違反本條例規定，應受吊扣駕駛執照處分，於汽車駕
    駛人係無駕駛執照駕車者，在所規定最長吊扣期間內，不得
    考領駕駛執照。」，足見道路交通管理處罰條例就無駕駛執
    照駕車而應受吊扣駕駛執照處分之情形，已另設有禁止考領
    駕駛執照之處罰方式，是以，本件異議人於違規時並未持有
    普通重型機車駕駛執照，自無從予以吊扣，而應依道路交通
    管理處罰條例第67條第6 項規定，依法禁止其於1 年內考領
    普通重型機車駕駛執照。
  (三)罰鍰部分：
  1.依95年2 月5 日施行之行政罰法第26條第1 項規定：「一行
    為同時觸犯刑事法律及違反行政法上義務規定者，依刑事法
    律處罰之。但其行為應處以其他種類行政罰或得沒入之物而
    未經法院宣告沒收者，亦得裁處之」。上開道路交通管理處
    罰條例第35條第1 項第1 款規定，係對行為人違反行政法上
    義務規定之行政罰，且該條例關於一行為同時觸犯刑事法律
    及違反行政法上義務規定者，並無特別規定，是汽車駕駛人
    一個酒後駕駛汽車行為，經測試檢定酒精濃度超過規定標準
    ，而同時涉有刑法第185 條之3 公共危險罪嫌時，道路交通
    管理處罰機關除有行政罰法第26條第1 項但書得處以其他種
    類行政罰者之情形，得裁處其他種類行政罰外，關於罰鍰部
    分，即應依上開行政罰法第26條及道路交通管理處罰條例第
    10條規定移送地方法院檢察署處理，除於移送後再有上開行
    政罰法第26條第2 項所定不起訴等事由，得依違反行政法上
    義務規定裁處之情形外，不得逕依道路交通管理處罰條例第
    35條第1 項第1 款規定，裁處行為人罰鍰之行政罰。
  2.再者，被告所犯為死刑、無期徒刑或最輕本刑3 年以上有期
    徒刑以外之罪，檢察官參酌刑法第57條所列事項及公共利益
    之維護，認以緩起訴為適當者，得定1 年以上3 年以下之緩
    起訴期間為緩起訴處分，參刑事訴訟法第253 條之1 定有明
    文。就要件而言，緩起訴基本上係認被告有犯罪嫌疑，而暫
    緩起訴，並得課被告予一定之負擔，其中檢察官命被告為金
    錢給付部分，並得為民事強制執行名義，受處分人因上開緩
    起訴處分而剝奪其財產權，主觀上此一金錢給付義務亦具有
    強制性、懲罰性，經由緩起訴處分條件之履行使其免於遭檢
    察官發動起訴程序，仍具有替代刑罰之效果，廣義而言，應
    屬於實質刑事法律處罰，是緩起訴處分仍為一種刑事處罰，
    而有行政罰法第26條第1 項「一事不二罰」規定之適用。另
    緩起訴之被告依檢察官緩起訴處分命令，向國庫繳納一定款
    項，係履行檢察官為緩起訴處分命令，性質上自屬於處分金
    ，與罰金無異。則修正後道路交通管理處罰條例第35條第8
    項所規定之罰金，解釋上自應包括依檢察官處分命令，而向
    國庫繳款在內，受處分人既依檢察官之緩起訴處分命令，向
    國庫繳款，即係履行檢察官為緩起訴處分命令，與受刑事處
    罰無異，自不應再受行政裁罰（臺灣高等法院96年11月刑事
    庭庭長法律問題研討會決議參照）。
  3.異議人上揭違規行為因涉有公共危險罪嫌，經臺灣高雄地方
    法院檢察署檢察官以97年度偵字第2773號為緩起訴處分，並
    於處分書中載明：緩起訴處分期間為1 年，被告應向國庫支
    付60,000元等語，而上開緩起訴處分期間業於98年3 月3 日
    期滿未據撤銷（異議人雖於上開案件緩起訴前，因故意犯他
    罪，而在緩起訴期間內受有期徒刑3 年之宣告，惟因撤銷緩
    起訴處分書未合法送達給異議人，致異議人上開緩起訴期間
    屆滿時，撤銷緩起訴處分仍未確定，是應認異議人上開緩起
    訴尚屬期滿未據撤銷，有本院97年度審交易字第490 號判決
    可按，附此敘明），異議人亦已支付國庫60,000元，有前揭
    緩起訴處分書、臺灣高等法院被告前案紀錄表、臺灣高雄地
    方法院檢察署自行收納款項統一收據各1 份在卷可稽。按異
    議人駕駛重型機車經檢測其酒精濃度超過0.55毫克，依道路
    交通管理事件統一裁罰基準表，其裁罰基準即為45,000元，
    是認異議人因緩起訴處分已繳納60,000元部分，相當於行政
    罰法第26條第1 項之刑事處罰，不應施以重複處罰，原處分
    機關就異議人酒後駕車之違規行為，再裁處異議人罰鍰45,0
    00元，於法自有未合，應由本院依法予以撤銷。至原處分機
    關另裁處異議人應參加道路安全講習部分，係為達成遏止酒
    後駕車之不法行為，維護道路交通用路權人之安全法益等行
    政目的所必要之其他種類行政罰，依行政罰法第26條第1 項
    但書之規定，原處分機關仍得裁處，並未違反「一事不二罰
    」之規定，故此部分之裁處並無違誤。
五、綜上所述，異議人違反道路交通管理處罰條例第35條第1 項
    第1 款「酒精濃度超過規定標準」之違規行為，固應依該條
    規定裁處吊扣駕駛執照、罰鍰，及依同條例第24條第1 項第
    2 款之規定接受道路交通安全講習。惟原處分機關僅得吊扣
    異議人違規當時所駕駛之車輛種類即普通重型機車駕駛執照
    ，不得代以吊扣其小型車普通駕駛執照，且異議人係屬無照
    駕駛，已如上述，應依道路交通管理處罰條例第67條第6 項
    規定，處以1 年內禁止考領普通重型機車駕駛執照之處罰，
    原處分機關未審酌新修正之法律規定，逕對異議人裁處吊扣
    小型車普通駕駛執照12個月之處分，於法尚有未合；而原處
    分機關對異議人上開違規行為裁處罰鍰45,000元，亦違反「
    一事不二罰」原則，是異議人此部分異議，非無理由。而異
    議人就吊扣駕照及參加道路交通安全講習部分，雖未言明提
    起異議，然依前揭法條意旨之說明，此部分與其交通違規行
    為是否存在既無從分離，自應由本院將原處分全部撤銷，另
    為裁定如主文第2 項所示。至異議人無照駕駛重型機車部分
    ，尚未經原處分機關為裁決，異議人亦未聲明異議，且非在
    本件異議人上開違規行為之範圍內，本院自無從審理，應由
    原處分機關另為適法之處理，附此敘明。
據上論斷，應依道路交通案件處理辦法第20條前段，裁定如主文
。
中    華    民    國    99    年    7     月    7     日
                  交通法庭      法  官 林裕凱
以上正本證明與原本無異。
如不服本裁定，應於收受送達後5 日內向本院提出抗告狀。
中    華    民    國    99    年    7     月    7     日
                                書記官 陳仙宜

司法院資訊處製作；財團法人民間司法改革基金會備份。
